臺灣臺中地方法院刑事判決　　　　　　　　　　　　　九十一年度易字第一九五號
　　公　訴　人　臺灣臺中地方法院檢察署檢察官
　　被　　　告　庚○○
右列被告因詐欺案件，經檢察官提起公訴（九十年度偵緝字第三八四號），本院判決
如左：
    主      文
庚○○無罪。
    理      由
一、公訴意旨略以：被告庚○○意圖為自己不法之所有，於民國八十八年四月間，自
    任會首招募互助會，會期為八十八年四月二十五日起至八十九年七月二十五日止
    ，共十六會，每期會款新台幣（下同）三萬元，其中二會冒用傅正雄、己○○之
    名義，寫明在互助會名簿上，充當會員人頭，再以丁○○（起訴書誤載為傅正雄
    ）、己○○之名義標得當次之互助會，足以生損害於丁○○、己○○及其他會員
    ；又於八十八年底冒用實際會員辛○○之名義標得該次之互助會，得款已用；因
    乙○○於第十四會標得該會而向被告催討會款，被告避不見面，乙○○發覺有異
    ，向其他會員查詢，始獲上情而知受騙。因認被告涉有刑法第三百三十九條第一
    項之詐欺取財罪嫌及第二百十條之偽造私文書罪嫌云云。公訴人認被告涉犯上開
    罪嫌，無非係以上開事實，業據被告坦承不諱，核與告訴人乙○○指述之情節相
    符，復有會員名簿附卷足稽，為其論據。
二、惟按犯罪事實應依證據認定之，無證據不得推定其犯罪事實；被告之自白，不得
    作為有罪判決之唯一證據，仍應調查其他必要之證據，以察其是否與事實相符；
    又不能證明被告犯罪者，應諭知無罪之判決，刑事訴訟法第一百五十四條、第一
    百五十六條第二項及第三百零一條第一項分別定有明文。復按認定不利於被告之
    事實，須依積極證據，苟積極證據不足為不利於被告事實之認定時，即應為有利
    於被告之認定，更不必有何有利之證據，最高法院三十年上字第八一六號判例意
    旨可資參照。又刑法第三百三十九條詐欺罪之成立，以意圖為自己或第三人不法
    之所有，施用詐術使人陷於錯誤而交付財物或因而得財產上不法之利益或使第三
    人得之為構成要件。所謂以詐術使人交付財物，必須該財物之交付，係由於被施
    用詐術而陷於錯誤所致，若行為人未施用何詐術，交付財物者亦非因陷於錯誤而
    交付，即不構成詐欺罪。
三、訊據被告固坦認其確曾招募上開互助會等事實不諱，惟仍堅決否認其有何詐欺取
    財及偽造私文書之犯行，辯稱：其招募上開互助會後，雖曾為代其妹楊桂英解決
    債務而向辛○○及戊○○等互助會會員借取其等標取之互助會會款，然並未冒用
    辛○○之名義投標，而互助會簿上所載會員丁○○及己○○均有參與該互助會，
    丁○○另曾於八十九年一月二十五日以七千六百元之標息得標，己○○、藍彩蓮
    及告訴人乙○○則仍均屬活會，其係因該互助會停會致心情混亂，且曾向部分死
    會會員借用會款而積欠會款債務，是對其仍積欠何活會會員會款始有所混淆，己○○即因其曾告以業經標取會款使用，認為已屬死會，始證稱上情，然其並無冒
    名參與互助會或冒名標取會款之情事，且其後曾於八十九年五月間召開債權人會
    ?
    議以解決債務問題，更足證其並無詐欺行為及意圖等語。經查：
（一）被告雖曾於檢察官偵查中陳稱：「（檢察官問：是否有冒用辛○○名字標會？
      ）有，他有跟此會。（問：丙○○、丁○○、己○○此三人沒有跟會，你冒用
      他們名字跟會？）丙○○不是，她有跟會。（問：會有誰標到拿到錢？）名單
      上編號三至六、八、九、十一至十四號的人有標到會。（問：你是在第幾會冒
      標辛○○？）約第七、八會。」等語；然其後於本院訊問、審理中則改稱：「
      其未冒用辛○○名義標會，係辛○○於八十九年二月二十五日前往開標地點填
      載標單以七千七百元標息標取會款後，其始向辛○○借用該會款償債，另丁○○與己○○均有參與該互助會，丁○○並於八十九年一月二十五日以七千六百
      元標取會款，而其本經己○○同意後，曾以己○○名義標會，並告以己○○若
      得標可否將該會款借予其使用，是己○○一直認為已得標，然己○○仍屬活會
      ，其並未假冒丁○○及己○○名義跟會及標會。」等情，是被告前後既就其是
      否有冒名跟會及標會等情為不同之供述，則公訴人據被告於偵查中所為上開情
      詞認定被告已為自白，並核與事實相符，即有疑義。亦即本件被告前後所為之
      供述，究以何者為可採，而被告於偵查中所為上開自白，是否符於真實，則仍
      應調查其他相關證據以審認之。
（二）又公訴人雖另以告訴人乙○○所為指述與被告於偵查中所言情節無異，是認被
      告於偵查中所為自白，應核與事實相符云云。然查，被告辯稱告訴人乙○○並
      未遭冒名參與互助會或標取會款，仍屬活會等情，業為告訴人乙○○所是認，
      並有互助會會簿附卷足參，則自難僅以告訴人空言指陳另有其他會員遭冒名參
      與互助會或投標等情，遽認被告確有涉犯上開罪嫌。再者，告訴人乙○○指稱
      該互助會會員丁○○、己○○及丙○○均未加入該互助會，而會員辛○○係遭
4      被告冒名標取會款，其未見辛○○於八十九年二月二十五日前往開標地點投?
      等情，既為被告於本院審理中所否認，而證人辛○○於本院審理中結證陳稱，
      其確有參加該互助會，並於八十九年二月自行填載標單參與投標，而以七千七
      百元得標，標取後被告即向其借用會款，得標該會則未見告訴人在現場等語，
      以及證人丙○○、丁○○之妻壬○○、戊○○、吳碧惠、癸○○及甲○○於本
      院審理中均證稱，其等確有參與該互助會，而以會簿上所載日期及標息標取會
      款等情，復與被告於本院審理中所陳之情節及告訴人乙○○所提互助會會簿上
      所載之日期及標息均互核相符，又證人己○○證稱其確有參與該互助會等情，
      並有證人癸○○證述在卷，則被告辯稱其並無冒名參與互助會或冒名標取會款
      等語，當堪可採信，而應以被告於本院審理中所言上情為真實。
（三）至被告前陳稱會員己○○已於八十九年四月二十五日得標，而屬死會等情，雖
      核與證人己○○證稱，其確有參與該互助會並繳交會款，其後係打電話請被告
      代為填載標單投標，其完全不知確實得標之日期及標息，而得標後，被告有向
      其借用會款，故其自始未拿到該會會款等語相符；然查，證人戊○○於本院審
      理中證稱其係親自於八十九年四月二十五日以七千六百元得標，被告所交付之
      會款票據雖未兌現，然被告事後已籌取部分款項償還該會款債務，其已屬死會
      等語，既與告訴人所提互助會簿上所載情形相符，而就被告事後陳稱戊○○確
      於上開時日標取會款，而會員己○○應與藍彩蓮及告訴人乙○○同屬活會，其
      係因該互助會停會致心情混亂，且曾向部分死會會員借用會款而積欠會款債務
      ，對其仍積欠何活會會員會款始有所混淆，會員己○○係因其曾告以業經標取
      會款使用，認為已屬死會，始證稱上情等語，以及證人己○○證稱其打電話要
      被告代為投標後，係被告通知其已得標，並向其借用會款，是其自始未拿到會
      款，亦完全不知得標日期及金額等情以觀，被告上開事後所辯，尚合於一般常
      情事理，故應認被告陳稱會員己○○仍屬活會，其未以己○○名義冒標會款等
      語，堪可採信。
（四）綜上，被告既無假冒丁○○及己○○之名義參與互助會及投標，亦無冒用會員
      辛○○之名義標取會款己用等情，自當無公訴人所指上開行使偽造互助會名簿
      及標單等私文書之犯行。而被告辯稱其召募互助會時每月有十餘萬元之收入，
      係事後為代其妹償還債務，始陸續向會員借款，其後因無力支應承擔之死會會
      款而停會，然停會後旋即於八十九年五月間召開債權人會議以償還部分會款債
      務等情，業據證人癸○○、己○○及壬○○於本院審理中證述詳實，益見被告
      確係於召募互助會後，為償還其妹之債務，且無力再行支應會款債務，始於八
      十九年四月二十五日該標後宣告停會，其後旋即召開債權人會議，而有償還向
      會員所支借會款之誠意，尚無向該互助會會員詐取會款之行為及意圖甚明。揆
      諸上開說明，如公訴意旨所載之證據，尚不足以證明被告確有詐欺取財及偽造
      私文書之犯行，此外，復查無其他積極證據足資證明被告有如公訴意旨所指之
      上開犯行，自屬不能證明被告犯罪，應為無罪判決之諭知。
據上論斷，應依刑事訴訟法第三百零一條第一項，判決如主文。
中      華      民      國      九十一      年    五    月    三十一    日
                                臺灣臺中地方法院刑事第二庭
                                        法  官  許  惠  瑜
右正本證明與原本無異。
如不服本判決，應於判決送達後十日內向本院提出上訴狀，上訴於臺灣高等法院臺中
分院（須附繕本）。
                                        書記官
中      華      民      國      九十一      年    五    月    三十一    日
